【裁判字號】    96,交聲,294
【裁判日期】    970606
【裁判案由】    違反道路交通管理處罰條例聲明異議
【裁判全文】
臺灣新竹地方法院交通事件裁定        96年度交聲字第294號
原處分機關  臺北市交通事件裁決所
異議人  即
受處分  人  乙○○
上列異議人即受處分人因違反道路交通管理處罰條例案件，對臺
北市交通事件裁決所中華民國96年10月11日北市裁三字第裁22—
ZAQ020171 號違反道路交通管理事件裁決處分，聲明異議，本院
裁定如下：
    主  文
原處分撤銷，發回臺北市交通事件裁決所。
    理  由
一、按行為人有本條例之情形者，應填製舉發違反道路交通管理
    事件通知單（以下簡稱通知單），並於被通知人欄予以勾記
    ，其通知欄依下列規定辦理：四、逕行舉發者，應按已查明
    之資料填註車牌號碼、車輛種類、車主姓名及地址，並於通
    知單上方空白處加註逕行舉發之文字後，由舉發機關送達被
    通知人；又違反道路交通管理事件，行為人認為舉發之事實
    與違規情形相符者，得於接獲通知單後，親自或委託他人持
    該通知單，不經裁決向指定之處所，逕依裁罰基準執行並繳
    納罰鍰結案，此為違反道路交通管理事件統一裁罰基準及處
    理細則第11條第1 項第4 款、第48條第1 項分別定有明文。
    揆諸上開處理細則之規定，無非在使逕行舉發之違規人（受
    處分人）得以釐清責任歸屬及得知處罰標準在限期內能自動
    繳納罰款。是受處分人自應先受舉發違反道路交通管理事件
    通知單之通知，始能知悉應到案日期，否則受處分人即無從
    知悉應到案之日期，如主管機關未經合法送達逕行裁決，其
    裁決程序即屬不適法。而處理違反道路交通管理事件，有關
    文書送達之程序，依行政程序法之規定，違反道路交通管理
    事件統一裁罰基準及處理細則第5 條定有明文。再按於應送
    達處所不獲會晤應受送達人時，得將文書付與有辨別事理能
    力之同居人、受僱人或應送達處所之接收郵件人員，復為行
    政程序法第73條第1 項規定甚明。
二、原處分意旨略以：異議人即受處分人乙○○所有車牌號碼99
    78—PQ號自用小客車，於民國96年3 月3 日19時許，行經國
    道一號高速公路泰山收費站北（第二車道）時有汽車行駛於
    應繳費之公路不依規定繳費之行為，經通知應於96年5 月10
    日前補繳，惟補繳期限到期，並未補繳，而經國道公路警察
    局第一警察隊泰山分隊警員戴國志以受處分人有違反道路交
    通管理處罰條例第27條第1 項規定之事實，於96年8 月3 日
    掣發公警局交字第ZAO020171 號舉發違反道路交通管理事件
    通知單逕行舉發，受處分人於應到案日期前提出申訴，經原
    處分機關函詢原舉發單位結果，仍認受處分人確有前開違規
    行為，乃依道路交通管理處罰條例第27條第1 項之規定，於
    96年10月11日以北市裁三字第裁22—ZAO020171 號裁決書裁
    處受處分人罰鍰新臺幣（下同）3000元。受處分人收受前揭
    裁決書後，於法定期間內之同年10月30日聲明異議。
三、聲明意旨略以：當初罰單與通行費補繳通知單是分開寄來的
    ，那時候我先收到罰單，我就繳清，之後我沒有收到通行費
    補繳通知單，泰山收費站雖將通行費補繳通知單於96年4月
    26日投遞至臺北市○○區○居街61號且投遞成功，但我查詢
    收件人是我舅舅甲○○，他在96年3 月19日就過世了，臺北
    市○居街61號是舅舅與舅媽在住，我有問家人，舅媽不知道
    有此郵件，但是家裡有小朋友，大概是幼稚園，應該是小朋
    友以已過世的舅舅名義收的，我當初走錯ETC 車道時，我有
    收到罰單，我就去繳錢，我以為這樣事情就結束了，我如果
    真的不願意繳，我也不會去繳這600 元，我不知道罰單與通
    行費是要分開繳的等語。
四、經查：
（一）本件異議人即受處分人駕駛車牌號碼9978—PQ號自用小客
      車，於96年3 月3 日19時許，行經國道一號高速公路泰山
      收費站北（第二車道）時有汽車行駛於應繳費之公路不依
      規定繳費之行為，經通知補繳，期限為96年5 月10日止，
      惟異議人並未於期限內埔繳，因而經內政部國道公路警察
      局第一警察隊泰山分隊警員戴國志以異議人有違反道路交
      通管理處罰條例第27條第1 項規定之事實逕行舉發等情，
      有舉發照片1 幀及內政部警政署國道公路警察局公警局交
      字第ZAO020171 號舉發違反道路交通管理事件通知單1 份
      在卷足稽，且為異議人所不否認其確有駕駛上揭車輛於前
      述時地有汽車行駛於應繳費之公路不依規定繳費之行為，
      之後並未於期限內補繳等情不諱，從而堪認異議人駕駛前
      揭車輛確有於上開時地有行駛於應繳費之公路不依規定繳
      費，事後亦未於期限內補繳之事實無訛。
（二）次查，本件係逕行舉發違規事件，該自用小客車之車主確
      為異議人，其於本件違規事件發生時向地政機關登記之住
      所確為臺北市○○區○○里○ 鄰○居街61號，至96年11月
      14日始變更戶籍至新竹縣寶山鄉○○村○○鄰○○路334 號
      ，原舉發機關以掛號郵務送達方式向異議人違規事件發生
      時之戶籍地址送達該通行費補繳通知單，於96年4 月26日
      由「甲○○」收受投遞成功等情，固有新竹縣寶山鄉戶政
      事務所戶籍謄本資料1 份、交通部臺灣區○道○○○路局
      泰山收費站96年9 月27日高泰業字第0960002742號函、臺
      北郵局第二投遞科大安第一股查詢國內各類掛號郵件查單
      1 份及、掛號郵件簽收（收據）清單（單聯式）1 份在卷
      足參，然本件卷附之臺北郵局第二投遞科大安第一股掛號
      郵件簽收（收據）清單（單聯式）收件人簽章欄上所登載
      之印文為與異議人同戶籍地址之同居人「甲○○」，而「
      甲○○」業於96年3 月11日死亡，此有臺北市大安區戶政
      事務所戶籍謄本資料1 份附卷可稽，則上開通行費補繳通
      知單經郵政機關投遞至臺北市○○區○○里○ 鄰○居街61
      號時，其實際之收件人必非甲○○本人，足堪認定。而「
      所謂有辨別事理能力，係指在客觀上對一般事務有辨別能
      力而言，此亦有有最高法院82年度台上字第5053號、最高
      法院74年度台抗字第344 號、最高法院59年度台抗字第137
      號判例意旨足資參照，是以代為收受上揭補繳通知單之人
      確非符合需為有辨別事理能力之同居人或受僱人之要件，
      自不待言。從而異議人所辯：我有問家人，我舅媽不知道
      ，但是家裡有小朋友，大概是幼稚園。（既然你舅舅已經
      死亡，為何家人會以他的名義來代收？）應該是小朋友做
      的一節，即無法排除可能性，應認異議人所辯尚非虛妄。
      綜上，上開通行費補繳通知單既非經有辨別事理能力之同
      居人或受僱人收受，難認已合法送達予異議人，異議人既
      未合法收受該通行費補繳通知單，自無法依通知單所指定
      之期限內補繳通行費，原處分機關自不得逕依違反道路交
      通管理處罰條例第27條第1 項之規定而處罰異議人。原處
      分機關疏未注意通知單並未合法送達而致異議人無法於期
      限內補繳等情，遽對異議人裁處罰鍰3000元之處分，認事
      用法均有違誤，自應將原處分撤銷。
（三）末按道路交通案件處理辦法第20條固規定：交通法庭認為
      聲明異議有理由或聲明異議雖無理由而原處分不當或違法
      者，應以裁定將原處分經聲明異議之部分撤銷，並自為裁
      定。然此所稱「並自為裁定」，係指受罰主體、行為違規
      之整體事實及裁罰程序均屬明確無瑕而言。惟本件原處分
      機關之裁罰程序有如上之違法瑕疵，而該裁罰程序復非法
      院得命為補正事項，法院自難逕代原處分機關為符合法定
      程序之處罰，則原處分機關雖有程序違法之處，但法院除
      裁定撤銷原處分，使原處分機關得另為妥適之處理外，當
      無法自為裁定，其理至為灼然。本件異議人所有之前述車
      輛確有汽車行駛於應繳費之公路不依規定繳費之違規事實
      ，誠應責難，然異議人辯稱其未受合法之通知為有理由，
      且原處分既有如上可議之處，自難維持，原處分應予撤銷
      ，並發回原處分機關，另為適法之處理。
五、據上論斷，應依道路交通案件處理辦法第20條前段，裁定如
    主文。
中    華    民    國    97    年    6     月    6     日
                  交通法庭    法  官    楊惠芬
以上正本證明與原本無異。
如不服本裁定，應於裁定送達後5日內向本院提出抗告狀。
中    華    民    國    97    年    6     月    6     日
                              書記官    張懿中


司法院資訊處製作；財團法人民間司法改革基金會備份。
